臺灣臺中地方法院刑事判決　　　　　　　 94年度易字第562號
公　訴　人　臺灣臺中地方法院檢察署檢察官
被　　　告　乙○○
選任辯護人　郭隆偉律師
上列被告因詐欺等案件，經檢察官提起公訴（九十四年度偵字第
二三一九號），本院判決如下：
    主    文
乙○○共同意圖為自己不法之所有，以詐術使人將本人之物交付
，處有期徒刑伍月，如易科罰金，以佰元折算壹日。
    犯罪事實
一、乙○○因其與甲○○之子所共同經營之航旗科技股份有限公
    司（下稱航旗公司）財務不佳，且其與甲○○（另案經檢察
    官偵查中）均無資力，欲購車後以該車向陳亮旭借款新臺幣
    （下同）三十九萬二千五百元以供公司資金調度之用，竟與
    甲○○基於意圖為自己不法所有及違反動產擔保交易法之意
    圖不法利益之犯意聯絡，其二人先於民國九十三年六月七日
    十五時許，一同至臺中市南屯區○○○路八五之一號之「誠
    信車行」，由甲○○表示乙○○欲購買車牌號碼Ａ五─五七
    八九號自用小客車（下稱系爭自小客車）一輛，並佯以辦理
    動產擔保交易動產抵押借款之方式，提供系爭自小客車為擔
    保標的物，向臺北國際商業銀行股份有限公司（下稱臺北國
    際商銀），貸款七十五萬元，並設定最高限額抵押九十萬元
    ，約定借款期限自九十三年六月八日起至九十六年六月八日
    止，分三十六期按期平均償還本息，且於清償前應將系爭自
    小客車存放於乙○○位在臺中縣大里市○○○路一六三號五
    樓之處所，乙○○並當場簽立貸款暨動產抵押契約書，致臺
    北國際商銀職員陷於錯誤認乙○○有意願清償借款，而核貸
    撥付七十五萬元至「誠信車行」負責人蕭秋榮帳戶內。乙○
    ○與甲○○隨即於九十三年六月八日十四時五分許，在「誠
    信車行」取得系爭自小客車後，即持該車向陳亮旭借款三十
    九萬二千五百元，並與陳亮旭共同至臺中市○○路九七六號
    民間公證人黃穎倉事務所，簽立協議書及辦理公證，乙○○
    、甲○○二人於向陳亮旭借得款項後，即將系爭自小客車交
    予陳亮旭取去，以作為陳亮旭該三十九萬二千五百元借款債
    權之擔保，而遷移、出質系爭自小客車，乙○○並自第一期
    起即拒不付款，致債權人臺北國際商銀無法追索而受有損害
    ，嗣臺北國際商銀於九十三年七月十四日將其對乙○○之抵
    押借款債權及系爭自小客車之動產抵押權設定一併讓與財將
    企業股份有限公司（下稱財將公司），財將公司亦追索無著
    。
二、案經財將公司訴由臺灣臺中地方法院檢察署檢察官偵查起訴
    。
    理    由
一、訊據被告乙○○固坦承其有於九十二年六月六日有與甲○○
    一同至臺中市南屯區○○○路八五之一號「誠信車行」購買
    系爭自小客車及向臺北國際商銀辦理動產擔保抵押借款七十
    五萬元，契約書上之「乙○○」簽名為其所簽，嗣後其並未
    清償向臺北國際商銀借貸之借款，且系爭自小客車亦由甲○
    ○交付陳亮旭作為陳亮旭借款債權之擔保等事實，惟矢口否
    認有何詐欺取財及意圖不法利益遷移、出質動產擔保標的物
    之犯行，辯稱：其為航旗公司股東及員工，是甲○○要求其
    買系爭自小客車去借款，用以支付航旗公司票款，當時其借
    給公司約三、四百萬元，甲○○說公司會負責清償其以系爭
    自小客車貸款之本金及利息，其始以自己名義買車及貸款，
    其當時相信甲○○有能力處理這筆借款，並無詐欺的意思云
    云。惟查：
  (一)前揭事實，業據被害人財將公司之告訴代理人張新銘、黃彥
    文分別於偵查中及本院審理時指訴甚詳，並經證人廖文毅於
    本院審理時結證稱：九十三年六月七日被告乙○○與甲○○
    到「誠信車行」要買車，車行打電話給其，其再去車行辦理
    貸款，當時甲○○及被告乙○○看喜歡那台車、有談價錢及
    貸款，他們二人有表示買車要給公司用，並都有說他們要繳
    貸款，當天辦好動產擔保手續後就交車給被告乙○○，本件
    貸款大部分都是由甲○○與其交涉，對保時其有跟被告乙○
    ○確認是否是公司要用系爭自小客車，被告乙○○也說是，
    後來第一張支票就跳票，其去找也找不到人等語明確（見本
    院卷九十四年八月十一日審判筆錄）；證人甲○○於本院審
    理時證稱：其與被告、陳亮旭於交車後去公證，公證後陳亮
    旭表示等還錢後才要還車，其與被告均說「好」，並將車子
    交給陳亮旭，系爭自小客車當天就被陳亮旭開走等語（見本
    院卷九十四年七月二十二日審判筆錄）；證人張駿成於本院
    審理時亦證稱：其於九十二年十一月、十二月間開始至九十
    三年六月間在航旗公司擔任管理部副總，負責管理及財務部
    分，九十三年三月間開始跟錢莊借錢，陳亮旭是錢莊的人，
    其擔任航旗公司主管任內，公司財務困難，也無資格向銀行
    貸款，都是要用個人名義貸款，買車當時被告的經濟情況已
    經很不好，買系爭自小客車目的是想看能不能再用該車融資
    ，供航旗公司資金週轉使用，車子拿回來就交給陳亮旭等語
    （見九十四年七月二十二日審判筆錄），復有照片四張貸款
    暨動產抵押契約書、債權讓與契約書、動產擔保交易動產抵
    押設定債權人變更登記申請書、公證書、協議書、汽車買賣
    合約書各一份附於偵查卷可稽，足證被告於購買系爭自小客
    車及辦理動產擔保抵押借款時，係為利用該車進行融資以供
    航旗公司資金週轉使用，並無意且無能力清償系爭自小客車
    之貸款，且嗣後並由甲○○將系爭自小客車交由陳亮旭取走
    以供債權擔保，而遷移、出質系爭自小客車甚明。
  (二)被告辯稱其有與甲○○約定購買系爭自用小客車之貸款要由
    公司清償等語；證人甲○○於本院審理時固證稱：當時因公
    司跟地下錢莊借錢，被告的車子被錢莊的人開走，而公司在
    臺北，其與被告均住臺中，為了往來臺北、臺中，所以買該
    車作為交通工具使用，買車當時其有與被告協議等政雨企業
    股份有限公司（下稱政雨公司）或航旗公司貸款下來後，就
    由公司的貸款來繳付系爭自小客車之貸款，後來因公司欠錢
    才向陳亮旭借三十九萬二千五百元，陳亮旭並於交車當天將
    系爭自小客車開走，表示要其等清償借款後才歸還系爭自小
    客車，當時有表示等政雨公司的貸款下來就要還陳亮旭錢等
    語（見本院卷的九十四年七月二十二日審判筆錄）。然查，
    證人甲○○於本院審理時先稱有與被告協議系爭自小客車貸
    款要由政雨公司負責清償，復改稱不管是航旗公司或政雨公
    司貸款下來後就由貸款繳付等語，是證人甲○○就系爭自小
    客車究竟由政雨公司負責清償或航旗公司負責清償一事，其
    前後所述不一，即屬有疑；又證人甲○○亦證稱購買系爭自
    小客車當時公司的經濟狀況很困難，且政雨公司的貸款係要
    作為挹注航旗公司的資金，且其於九十三年五月底即知徵信
    沒有通過，無法向第一銀行貸款等語，而證人張駿成於本院
    審理時亦證稱：政雨公司與航旗公司曾向銀行申請貸款，均
    無法通過，購車當時航旗公司的財務狀況不好，對外積欠債
    務約六百多萬元，其與被告、甲○○、吳冠緯等人當時亦無
    能力解決航旗公司的債務，至於政雨公司實際上並未營業，
    而當時政雨公司也只是正在談貸款而已，如果政雨公司的貸
    款下來的話，也是作為航旗公司的週轉金，購買系爭自小客
    車是要作為貸款週轉用等語（見本院卷九十四年七月二十二
    日審判筆錄），足證被告及甲○○二人於購買系爭自小客車
    當時，無論是被告、甲○○、政雨公司或航旗公司，均無能
    力支付系爭自小客車之貸款甚明，參以證人張駿成亦證稱九
    十三年五、六月時，甲○○有就政雨公司向第一銀行及上海
    銀行洽談貸款，但後來均未通過等語（見本院卷九十四年七
    月二十二日審判筆錄），證人甲○○並證稱：九十三年五月
    底即知政雨公司徵信沒有通過，無法向第一銀行貸款等語（
    見本院卷九十四年七月二十二日審判筆錄），益證購車當時
    ，政雨公司確無任何銀行貸款可供使用，遑論有何銀行貸款
    可供清償系爭自小客車之貸款，且航旗公司亦無資金可供支
    付系爭自小客車貸款甚明；復參以當時航旗公司、政雨公司
    、甲○○及被告等均已無資力支應債務，且被告所有之另一
    部自小客車亦因欠款而遭錢莊之人取走，顯見當時被告與甲
    ○○二人均已無資力購買系爭自小客車或支付系爭自小客車
    之貸款，而依汽車買賣合約書所載，系爭自小客車之車價為
    一百十五萬六千元，是以當時被告、甲○○、政雨公司、航
    旗公司之財務如此困難，且無任何資金來源可供其等支付系
    爭自小客車之貸款，如僅係為往來臺北、臺中二地代步使用
    ，又何須購買價格如此高昂之系爭自小客車？再者，如當時
    確有在洽談政雨公司或航旗公司之貸款，且得以核貸金額支
    付系爭自小客車之款項，則以當時被告等人財務狀況不佳，
    其等大可嗣銀行貸款確定核准後始購買系爭自小客車即可，
    又何須急於九十三年六月七日即貸款購買系爭自小客車，而
    增加其等之負債，是證人甲○○所述購車作為代步使用等語
    ，顯與常情不合，尚無足採；被告及證人張駿成所述購買系
    爭自小客車係為作為借款之用等語，應屬真正。另證人甲○
    ○雖證稱因向陳亮旭借三十九萬二千五百元作為購買系爭自
    小客車車款，故將系爭自小客車交予陳亮旭作為擔保等語，
    且汽車買賣合約書及協議書雖均記載該三十九萬二千五百元
    係陳亮旭代墊之購車款等語，然查，汽車買賣合約書上此部
    分之註記內容其下僅有被告乙○○簽名，並無「誠信車行」
    之人員就該三十九萬二千五百元為簽收之記載，且證人廖文
    毅於本院審理時亦結證稱當天就該部分註記內容其並不清楚
    ，是嗣後車行的人說被告、甲○○及第三人一起來付錢等語
    （見本院卷九十四年八月十一日審判筆錄），是以該註記是
    否為簽約當時所寫，即屬有疑，況協議書上係記載該三十九
    萬二千五百元係交由被告收受，是以協議書及汽車買賣合約
    書所載陳亮旭代墊三十九萬二千五百元，是否即表示陳亮旭
    代被告給付予「誠信車行」之車款，亦屬有疑；且依協議書
    之內容所示，被告應於九十三年六月九日即應返還三十九萬
    二千五百元予陳亮旭，並非等政雨公司貸款下來後始返還陳
    亮旭借款等語明確，是證人甲○○此部分所述係因陳亮旭代
    為付定金始交付系爭自小客車作為擔保等語，核屬事後卸責
    推拖之詞，不足採信，益見被告及甲○○二人，於購車當時
    並無以政雨公司之貸款清償系爭自小客車之貸款之意思，而
    係以系爭自小客車作為其等向陳亮旭借款三十九萬二千五百
    元之擔保無誤，另本件實際上均係由證人甲○○出面洽談買
    車、貸款及向陳亮旭借款等事宜，顯見證人甲○○就本件購
    車及貸款之事參與甚深，又其前開所證均與常情不符，足見
    證人甲○○前開所述，應屬推卸迴護被告之詞，並無足採，
    亦不足以作為有利於被告之認定。
  (三)又參以被告當時財務狀況不佳，亦無意買受系爭自小客車，
    其為利用系爭自小客車再向他人融資借款，而同意以其名義
    購買系爭自小客車，並在貸款暨動產抵押契約書上簽名，使
    臺北國際商銀誤信被告欲貸款買車而核貸，且其自第一期分
    期款即拒不付款，足見被告於簽立系爭借款契約書辦理購車
    貸款時即無意清償分期借款，且被告於購買系爭自小客車後
    即將系爭自小客車由甲○○交予陳亮旭取走使用，嗣後亦離
    開在借款契約書上所留之連絡地址，致臺北國際商銀及財將
    公司均無法追索而受有損害，益徵其與甲○○有共同為自己
    不法所有之詐欺意圖甚明。本件事證明確，被告犯行堪以認
    定。
  (四)按刑法上共同正犯之成立，雖以有犯意之聯絡與行為分擔為
    要件，惟此所謂犯意之聯絡並不限於事前有所謀議，即僅於
    行為當時有共同犯意之聯絡，亦屬之，且其表示之方法，亦
    不以明示通謀為必要，即相互間有默示之合致，亦無不可，
    最高法院八十五年臺上字第三七二九號著有判例意旨可資參
    照。本件被告與甲○○一同至「誠信車行」以被告名義購買
    系爭自小客車及貸款，並於嗣後由甲○○將系爭自小客車交
    付予陳亮旭等情，已如前述，是被告明知其與甲○○、政雨
    公司或航旗公司均無資力且無意清償系爭自小客車之借款，
    仍依甲○○之請託以自己名義購車及辦理動產擔保抵押，且
    於嗣後即將系爭自小客車由甲○○交予陳亮旭開走作為債權
    擔保，揭諸上開最高法院判例要旨，堪認被告與甲○○間就
    前開詐欺取財及動產擔保交易債務人遷移、出質標的物等犯
    行，有犯意及行為分擔無訛。本件事證明確，被告犯行堪以
    認定。
二、核被告乙○○所為，係犯刑法第三百三十九條第一項之詐欺
    取財罪及動產擔保交易法第三十八條之動產擔保交易之債務
    人意圖不法利益將標的物遷移、出質罪。被告與甲○○間，
    就前開犯行有犯意聯絡及行為分擔，為共同正犯。被告所犯
    上開二罪間，有方法目的之牽連關係，應依刑法第五十五條
    後段之規定，從一重之詐欺取財罪處斷。爰審酌被告因所經
    營之航旗公司週轉不靈，一時失慮而為本件詐欺犯行，所為
    影響金融交易秩序非輕，其與甲○○之關連性親疏，於此類
    型犯罪之角色輕重，嗣後未能全然坦承犯行，且未與財將公
    司和解、犯後態度良窳等一切情狀，量處如主文所示之刑，
    並諭知易科罰金之折算標準。
據上論斷，應依刑事訴訟法第二百九十九條第一項前段，動產擔
保交易法第三十八條，刑法第二十八條、第三百三十九條第一項
、第五十五條、第四十一條第一項前段，罰金罰鍰提高標準條例
第一條前段、第二條，判決如主文。
中　　華　　民　　國　　94　　年　　11　　月　　11　　日
                  刑事第六庭  審判長法  官  簡源希
                                    法　官  鄧敏雄
                                    法　官  戴博誠
上正本證明與原本無異。
如不服本判決，應於送達後十日內向本院提出上訴狀（須附繕本
），上訴於臺灣高等法院臺中分院。
                                    書記官  鄭淑英
中　　華　　民　　國　　94　　年　　11　　月　　11　　日
【附錄本案論罪科刑法條】
刑法第三百三十九條第一項：
意圖為自己或第三人不法之所有，以詐術使人將本人或第三人之
物交付者，處五年以下有期徒刑、拘役或科或併科一千元以下罰
金。
動產擔保交易法第三十八條：
動產擔保交易之債務人，意圖不法之利益，將標的物遷移、出賣
、出質、移轉、抵押或為其他處分，致生損害於債權人者，處三
年以下有期徒刑、拘役或科或併科六千元以下之罰金。
